【裁判字號】    99,訴,218
【裁判日期】    991213
【裁判案由】    發還保證金
【裁判全文】
臺灣雲林地方法院民事判決               99年度訴字第218號
原      告  集賢金股份有限公司
法定代理人  許報錄
訴訟代理人  吳炳輝律師
被      告  雲林縣西螺鎮公所
法定代理人  蕭澤梧
訴訟代理人  林金陽律師
上列當事人間請求發還保證金事件，本院於民國99年11月29日言
詞辯論終結，判決如下：
    主  文
原告之訴及假執行之聲請均駁回。
訴訟費用由原告負擔。
    事實及理由
一、按訴狀送達後，原告不得將原訴變更或追加他訴。但有擴張
    或減縮應受判決事項之聲明者，不在此限，民事訴訟法第25
    5 條第1 項第3 款定有明文。原告於起訴狀請求判決被告應
    給付原告新台幣（下同）2,000 萬元，及自起訴狀繕本送達
    之翌日起至清償日止，按週年利率5%計算之利息，嗣於民國
    99年5 月19日本院虎尾簡易庭調解中，就上開金額改請求為
    500 萬元，乃屬減縮應受判決事項之聲明，參諸上開規定，
    應予准許。
二、原告主張：
  (一)兩造於民國89年01月04日訂定西螺鎮公所獎勵民間投資興辦
    東興公墓舊墓更新公園化納骨塔契約書（下稱系爭契約），
    原告並依約繳付保證金1,000 萬元，嗣完成第01期工程，被
    告已退還保證金500 萬元，惟第02期工程有舊墓拆遷之爭議
    ，迄已近10年無法解決，致無法進行，即使被告未置可否該
    變更設計，但舊墓部分，原告迭與舊墓所有人、管理人、利
    害關係人進行協商，均遭拒絕，而向被告請求公權力介入執
    行，亦均未置可否，被告已違反系爭契約第8 條第3 款之約
    定，致原告無法繼續進行後續工程，是原告無法履行合約顯
    有不可歸責性，爰以本起訴狀為終止系爭契約之意思，並請
    求被告返還剩餘保證金500 萬元等語。並聲明：
  1.被告應給付原告500 萬元，及自起訴狀繕本送達之翌日起至
    清償日止，按週年利率5%計算之利息。
  2.願供擔保，請准宣告假執行。
  (二)對被告抗辯所為之陳述：
    被告辯稱依法以函令公示（布）處理，已盡處理義務，惟原
    告未開協議會議並將紀錄送被告等語，惟坐落雲林縣西螺鎮
    ○○○段1640、1641地號土地（下稱系爭1640、1641地號土
    地）之使用產權屬被告，而被告未曾函知原告可直接拆除，
    且部分墳墓遷移涉及被告與舊墓地主間私權爭議，原告實無
    法介入處理，顯見被告並未極盡法令所賦予公權力介入執行
    之義務，即有違約，原告依此終止系爭契約，於法有據。再
    原告個別與墳墓所有人協商，仍有未予配合之墓主，被告亦
    知情並由原告函知其周知處理，甚至原告之承辦人員亦至被
    告處報告協商情形，被告均未置理，堪認被告並未積極介入
    處理，甚或授權由原告處理拆遷事宜，即有未盡公權力介入
    處理之事實，是原告終止系爭契約，並無可歸責性，被告自
    應返還剩餘500 萬元保證金。
三、被告則以：
  (一)舊墓應遷而未遷起者，依台灣省獎勵民間參與投資興辦喪葬
    設施作業要點第9 點規定：「舊有公墓興辦喪葬設施之遷葬
    、補償事項，應由投資經營者自行處理，並得申請縣（市）
    政府或鄉（鎮、市）公所予以協助，所需費用由投資經營者
    負擔。」，被告業於98年02月27日以西鎮民字第0980003386
    號函寄發、張貼公告，並函知墳墓之所有人、關係人、管理
    人，亦於98年03月09日以西鎮民字第0980003923號函請原告
    擬定舊墓起掘計劃書、起掘日期並於98年04月17日前函被告
    ，被告將依法令辦理，詎原告均置之不理，舊墓起掘計劃書
    、起掘日期亦石沈大海。關於舊墓應遷而未遷起乙事，係為
    原告未與墳墓之所有人等人協商處理，當非可歸責於被告。
    又依原告所稱已完成第01期工程，又何來舊墓拒遷葬執行顯
    有困難之說？蓋依投資開發計畫書有關整地工程之墓基清理
    係屬第01期工程。再依系爭契約第4 條約定保證金之給付及
    退還時期、方式約定可知，必原告已完成第03、04期工程，
    被告始有返還剩餘500 萬元保證金與原告之義務，然原告僅
    敘明已完成第01期工程，第02期工程尚未施作之情，則被告
    依法自不負返還剩餘500 萬元保證金與原告之義務。
  (二)原告第01期工程非但尚未全部完成，且第02期工程係自99年
    才開始進行，截至目前，原告從未進行第02期工程中之任一
    項目工程，僅徒託尚有墳墓未遷移作為終止系爭契約之理由
    ，此不但有違誠信及比例原則，更有違系爭契約之約定。依
    系爭契約第4 條約定退還第03期保證金，必須於開發計畫第
    02期工程之全部設施完成後，並經建管單位驗收合格後，始
    退還之，原告從未進行第02期工程中之任一項目工程，顯不
    符合退還4 分之1 保證金之條件。再退還第04期保證金，需
    於合約期滿後退還之，而依系爭契約第3 條約定，原告之開
    發經營期限自89年01月04日起至119 年01月03日止，則原告
    欲領回第04期保證金需至119 年01月03日期限才屆至，故原
    告之請求顯屬無據。
  (三)依系爭契約第8 條第3 款約定，原有舊墓安葬日起算10年內
    仍拒遷葬，而原告執行顯有困難時，得向被告申請協助，被
    告於符合法令前提下，應以使用公權力介入處理，可知被告
    僅居於協助之立場，原應作為義務之主體乃在原告，而非被
    告，故原告不得以尚有墳墓未遷移，作為終止契約之理由。
  (四)並聲明：
  1.原告之訴及其假執行之聲請均駁回。
  2.如受不利判決，願反供擔保免為假執行。
四、兩造不爭執之事實：
  (一)兩造於89年01月04日訂定系爭契約，原告並依約繳付保證金
    1,000 萬元，嗣被告已依本院93年度第481 號確定判決退還
    原告保證金500 萬元。
  (二)雲林縣西螺鎮公所98年02月27日西鎮民字第0980003386號函
    、98年02月27日西鎮民字第0980003394號公告、98年06月02
    日西鎮民字第0980009676號函、98年03月09日西鎮民字第09
    80003923號函。
五、本件兩造所爭執之處，應在於：原告以被告拒絕以公權力履
    行系爭契約第8 條第3 款為由，終止系爭契約是否合法？原
    告以終止系爭契約為由，請求發還第03、04期保證金是否有
    理由？茲論述如下：
  (一)觀之原告所提出之雲林縣西螺鎮民間投資興辦東興公墓舊墓
    更新公園化納骨塔投資開發計畫書第1 章第2 節所載：「法
    令依據  一、『台灣省喪葬設施設置管理辦法』（台灣省政
    府87.10.13八七府法四字第94496 號函）。二、『台灣省獎
    勵民間參與投資興辦喪葬設施作業要點』（台灣省政府86.7
    .23 八六府社三字第158545號函）。三、核定文號（台灣省
    政府88.3.10 八八府社三字第1444168 號函）。四、『獎勵
    民間參與投資興辦喪葬設施東興公墓舊墓更新公園化納骨塔
    （不含墓區）徵求投資申請』（西螺鎮公所88.4.16 西鎮民
    字第3907號公告函」）等文，及兩造嗣於上開時日訂定系爭
    契約等情，可知原告除應按系爭契約約定履行外，尚有上開
    法令依據規定之適用，而按台灣省獎勵民間參與投資興辦喪
    葬設施作業要點第9 點第1 項規定：「舊有公墓興辦喪葬設
    施之遷葬、補償事項，應由投資經營者自行處理，並得申請
    縣（市）政府或鄉（鎮、市）公所予以協助，所需費用由投
    資經營者負擔。」，可知坐落系爭1640、1641地號土地上舊
    有墳墓之遷葬、補償事項，應由原告自行處理，並得申請被
    告協助，所需費用由原告負擔，是被告就坐落系爭1640、16
    41地號土地上舊有墳墓之遷葬、補償事項僅負有協力義務，
    而非原告所指被告應負坐落系爭1640、1641地號土地上舊有
    墳墓之遷葬事項之義務，是原告此節之主張，為屬無據，尚
    難採信。
  (二)又依雲林縣西螺鎮獎勵民間投資納骨塔使用管理自治條例第
    7 條第2 項規定：「舊墓堀十年後才可遷葬。」，及系爭契
    約第8 條第3 項約定：「原有舊墓安葬日起算十年內仍拒遷
    葬，而乙方（按為原告）執行顯有困難時，得向甲方（按為
    被  告）申請協助，甲方於符合法令前提下，應以使用公權
    力介入處理。」，且原告亦不爭執坐落系爭1640、1641地號
    土地上舊有墳墓需安葬10年後才可強制遷葬等情，可知坐落
    系爭1640、1641地號土地上舊有墳墓於安葬10年後如仍拒絕
    遷葬，而原告執行遷葬顯有困難時，得向被告申請協助，被
    告於符合法令規定下，應以公權力介入處理，是必原告進行
    已安葬在上開土地10年以上之舊墓遷葬遇有困難時，被告於
    原告申請協助之際，而於符合法令前提下，始負以公權力介
    入處理之義務，要無原告所指被告應負遷葬上開舊墓義務之
    情自明。兩造並不否認坐落系爭1640、1641地號土地上舊有
    墳墓之最後安葬者為林新富、安葬日期為86年06月，則依上
    開約定，原告自96年06月後進行坐落系爭
    1640、1641地號土地上舊有墳墓之遷葬工程，如遇困難時，
    被告始有於符合法令前提下，負以公權力介入處理之義務，
    在此之前，被告並無此協力義務。至被告是否應負以公權力
    介入處理坐落系爭1640、1641地號土地上舊有墳墓之遷葬乙
    節，端視原告於96年06月後進行坐落系爭1640、1641地號土
    地上舊有墳墓之遷葬工程有無遇有困難，而申請被告於符合
    法令下協助而定。經查：
  1.原告主張被告拒絕以公權力介入處理舊墓遷葬事項等語，固
    據其提集賢金股份有限公司92年12月15日（九二）金總字第
    010 號函、94年07月11日今總字第2005002 號函、94年08月
    01日今總字第2005003 號函為證，然有關原告自96年06月後
    進行坐落系爭1640、1641地號土地上舊有墳墓之遷葬工程，
    如遇困難時，被告始有於符合法令前提下，負以公權力介入
    處理之義務，在此之前，被告並無此協力義務之情，已如前
    述，何況，兩造於96年03月16日西螺鎮東興公墓獎勵民間投
    資興辦納骨塔督導工程查核會議，亦達成原告於96年04月15
    日以前自行與舊有墳墓之家屬協調遷葬事宜之協議乙情，有
    雲林縣西螺鎮公所96年04月09日西鎮民字第0960005115號函
    附卷可稽，益見被告於96年06月前並無協助原告遷葬舊有墳
    墓之義務至明，是原告自難持此等函文為有利於己之證明。
  2.原告復主張坐落系爭1640、1641地號土地上舊有墳墓縱已達
    可遷葬期日，被告仍拒絕以公權力介入處理舊墓遷葬事項等
    語，雖據其提出集賢金股份有限公司97年09月11日金總住字
    第7005號函、97年12月10日金總住字第700013號函、98年01
    月08日金總住字第700016號函為證，然為被告所否認，而以
    上開情詞置辯，並提出雲林縣西螺鎮公所97年09月16日西鎮
    民字第0970014145號、97年12月22日西鎮民字第0970019820
    號函、98年01月14日西鎮民字第0980000402號函、98年02月
    02日西鎮民字第0980001374號函為證，綜觀上開函文內容，
    乃原告雖屢以上開函文請求被告以公權力介入處理舊墓遷葬
    事項，惟被告均一再以上開函文函知原告查明坐落系爭1640
    、1641地號土地上現有舊墓為何，俾使被告得依法令規定通
    知現有舊墓所有人等人應予遷葬情事，然原告僅以其業於92
    年12月15日、94年08月01日以上開函文檢附未遷葬舊墓之名
    冊為由函覆被告，惟被告就坐落系爭1640、1641地號土地上
    舊墓遷葬事項僅負有協力義務，已如上述，則原告既未函知
    被告有關坐落系爭1640、1641地號土地上現有舊墓為何？被
    告即無從於符合法令前提下，負以公權力介入處理之協力義
    務。至原告雖陳稱依殯葬管理條例第27、36條規定，可知被
    告應負公告、通知義務，卻未為之，足見被告拒絕以公權力
    處理舊墓遷葬事項甚明等語，然依系爭契約第1 、2 條約定
    ，可知原告參與投資被告所有坐落系爭1640、1641地號土地
    上之鎮立東興公墓舊墓更新公園化納骨塔興建及營運管理等
    相關業務，負責經營項目為原有舊墓遷置事宜及納骨塔新建
    工程及營運管理，是有關坐落系爭1640、1641地號土地上現
    有舊墓為何一事，即為原告因經營管理上開事項所知之甚詳
    ，復查無原告無法提出該現有名冊情事之發生，原告卻於被
    告函知請其提出現有舊墓名冊之際，猶一再以92、94年間之
    舊名冊為由拒絕提出，致被告無從依現有舊墓名冊逐一依殯
    葬管理條例第27、36條規定公告、通知，則被告遲至98年02
    月27日始自行查明現有舊墓為何，而以西鎮民字第09800033
    94號公告公告遷葬情事，並逐一通知現有舊墓墓主，及在墳
    墓上張貼該公告等情，乃可歸責於原告，是原告上開主張，
    要與事實有違，顯不足取。
  3.原告再舉證人廖澄雄為證，以證明其上開主張為真實，而證
    人廖澄雄固到庭結證稱：「伊於89年至94年初任職原告公司
    之經理，負責管理墳墓、納骨塔，曾於90年清明節在未遷葬
    的墳墓插公告告知遷葬事項，該公墓最慢安葬是86年之6 號
    林新富，需至96年才可以遷葬。因公告其中一門是王海清代
    表的母親，要到92、93年才到期，代表不高興有到公所去反
    應，鎮長表示需將公告牌子拆除，原告才將公告牌子拆除，
    但於清明節時見到前來掃墓者，都會告知可免費遷移至納骨
    塔等情，並陸續至認識墓主家中拜訪請其等遷葬，如23號是
    伊與原告法定代理人一起去，但墓主陳慶來表明不願遷葬．
    ．。2 、12、17、18、23號伊都有去他們家拜訪，其餘的都
    是在清明節掃墓時有遇到時會拜託他們遷。伊等拜訪完後，
    因有墓主表示不遷移之情，遂與被告召開協調會，並請求被
    告以公權力處理，但被告如何表示，伊已忘記了。開完協調
    會後，伊等只有在遇到未遷葬的墓主時，會請他們遷葬。．
    ．在伊任職期間，原告只有以公告、拜訪或是在清明節時通
    知遷葬事情，沒有發文請未遷走的墓主開協調會，因為上面
    的墓，其中一墓最遲要在96年間才可遷移，所以要等到時間
    到可以遷移時才能一次處理。沒多久伊就離職了，之後原告
    如何處理，伊就不清楚了。」等語綦詳，然證人廖澄雄上開
    證詞至多僅能證明原告自89年至94年初以公告、拜訪或是在
    清明節時通知墓主遷葬情事而已，尚不足以證明，原告於96
    年06月後進行坐落系爭1640、1641地號土地上舊有墳墓之遷
    葬工程，遇有何困難之情，是原告尚難以證人廖澄雄之證詞
    為有利於己之證明。
  4.再者，被告依殯葬管理條例第27、36條規定，而以上開98年
    02月27函文公告遷葬事項，並逐一通知墓主遷葬事宜，及在
    現有墳墓上張貼公告後，旋即於98年03月09日以西鎮民字第
    0980003923號函通知原告有關舊墓起掘日期為98年05月27日
    後，請其擬定舊墓起掘計劃書、起掘日期，原告並於98年03
    月10日收受該函等各情，有上開函文及中華郵政掛號郵件收
    件回執附卷可稽，豈知原告僅於現有墳墓上張貼被告上開公
    告，此有集賢金股份有限公司98年05月15日金總住字第7000
    23號函、雲林縣西螺鎮公所98年06月02日西鎮民字第098000
    9676號函附卷可按，卻迄仍未提出其自98年03月10日收受上
    開函文後，有與舊墓墓主協調遷葬事項之證明，更無法舉證
    證明其自斯時起進行坐落系爭1640、1641地號土地上舊有墳
    墓之遷葬工程，遇有困難之情為真實，是原告主張被告於舊
    墓可遷葬之際仍拒絕以公權力介入處理舊墓遷葬事項等語，
    核與事實有違，洵無足採。則依上開系爭契約第8 條第3 款
    之約定，被告自不負以公權力介入處理之義務，原告即無從
    以此為由主張終止系爭契約，是原告持上開事由主張終止系
    爭契約，尚難認為合法，更遑論據此為由請求返還系爭契約
    之第3 、4 期保證金共計500 萬元，為有理由。
六、從而，原告主張終止系爭契約，請求被告返還系爭契約之第
    3 、4 期保證金共計500 萬元，為無理由，應予駁回。而其
    假執行宣告之聲請亦失所附麗，應併予駁回。
七、本件判決之基礎已臻明確，兩造其餘攻擊防禦方法及所提出
    之證據，均經斟酌，核與判決之結果不生影響，爰不一一論
    述，附此敘明。
八、訴訟費用負擔之依據：民事訴訟法第78條。
中    華    民    國    99    年    12    月    13    日
                  民事第二庭    法  官  陳秋如
以上正本係照原本作成
如對本判決上訴，須於判決送達後20日內向本院提出上訴狀（需
附繕本）。如委任律師提起上訴者，應一併繳納上訴審裁判費。
中    華    民    國    99    年    12    月    13    日
                                書記官  官佳慧

司法院資訊處製作；財團法人民間司法改革基金會備份。
